臺灣高等法院民事判決　　　　　　　　　　　　　　九十三年度上易字第四二九號
　　上　訴　人　甲○○
　　　　　　　　丁　○
　　被 上訴 人　丙○○
　　　　　　　　己○○
　　　　　　　　庚○○
　　　　　　　　辛○○
　　　　　　　　戊○○○
　　　　　　　　乙○○
　　共　　　同
　　訴訟代理人　王昧爽律師
右當事人間拆屋還地事件，上訴人對於中華民國九十二年十月八日臺灣士林地方法院
九十二年度重訴字第一九四號第一審判決提起上訴，經本院於九十三年十月六日言詞
辯論終結，判決如左：
    主      文
原判決關於命上訴人甲○○給付超過新臺幣柒萬壹仟捌佰陸拾元本息及按月給付超
過新臺幣壹仟貳佰伍拾陸元部分，及該部分假執行之宣告，暨命上訴人甲○○負擔訴
訟費用（除確定部分外）之裁判均廢棄。
右開廢棄部分，被上訴人在第一審之訴駁回。
上訴人甲○○其餘上訴及上訴人丁○之上訴均駁回。
第一審關於命上訴人甲○○負擔訴訟費用（除確定部分外）及第二審訴訟費用關於甲
○○上訴部分，由上訴人甲○○負擔五分之一，餘由被上訴人負擔；第二審訴訟費用
關於丁○上訴部分，由上訴人丁○負擔。
    事實及理由
一、被上訴人起訴主張：坐落台北市○○區○○段四小段三０地號土地（下稱系爭三
    ０地號土地）為被上訴人乙○○、丙○○、己○○、庚○○、辛○○、戊○○○
    所共有。上訴人丁○未經土地所有權人同意，占用如附圖所示Ａ部分（下稱系爭
    Ａ部分土地），面積六十三點六平方公尺之土地；上訴人甲○○未經土地所有權
    人同意，占用如附圖所示Ｄ部分（下稱系爭Ｄ部分土地），面積三十七點八平方
    公尺之土地，已侵害被上訴人等之權益，上訴人並受有相當於租金之利益，被上
    訴人自得依民法第七百六十七條之規定，請求上訴人拆屋還地，並依土地法第一
    百零五條準用同法第九十七條規定，以土地申報地價百分之十計算，請求上訴人
    丁○每月給付被上訴人之相當租金不當得利為新台幣（以下同）一萬一千五百三
    十三元，上訴人甲○○每月應給付被上訴人之相當租金不當得利為六千八百五十
    四元。故自民國八十七年四月二十七日起至九十二年四月二十六日止共計五年，
    丁○、甲○○分別應給付被上訴人之不當得利六十五萬九千九百九十八元、三十
    九萬二千二百六十三元，及自九十二年四月二十七日起至返還土地之日止，按月
    以一萬一千五百三十三元、六千八百五十四元計算之不當得利等情，爰求為命：
    (一)上訴人丁○應將系爭三０地號土地上，門牌號碼台北市○○區○○路一段三二
    ０號，如附圖Ａ部分所示之地上建物拆除，返還土地予被上訴人；並應給付被上
    訴人六十五萬九千九百九十八元，及自起訴狀繕本送達上訴人丁○之翌日起至清
    償日止，按年息百分之五計算之利息，並自九十二年四月二十七日起至返還土地
    之日止，按月給付被上訴人一萬一千五百三十三元。(二)上訴人甲○○應將系爭三
    ０地號土地上，門牌號碼台北市○○區○○路一段三二六號，如附圖Ｄ部分所示
    之地上建物拆除，返還土地予被上訴人；上訴人甲○○並應給付被上訴人三十九
    萬二千二百六十三元，及自起訴狀繕本送達上訴人上訴人甲○○之翌日起至清償
    日止，按年息百分之五計算之利息，並自九十二年四月二十七日起至返還土地之
    日止，按月給付被上訴人六千八百五十四元。(三)被上訴人願供擔保，請准宣告假
    執行。（原審就請求上訴人丁○、甲○○拆屋還地及分別給付被上訴人三十三萬
    元、十九萬六千一百三十二元及法定遲延利息，暨分別按月給付被上訴人五千七
    百六十六元、三千四百二十七元部分，為上訴人丁○、甲○○敗訴之判決，逾上
    開部分，為被上訴人敗訴之判決，上訴人丁○、甲○○就其敗訴部分中之給付金
    錢部分聲明不服，被上訴人就其敗訴部分未聲明不服，故原判決關於命上訴人丁
    ○、甲○○拆屋還地及給付不當得利被上訴人敗訴部分均已確定。）並答辯聲明
    ：上訴駁回。
二、上訴人丁○、甲○○均辯稱：並未故意占有使用所有之系爭土地，現狀即是向前
    手購買房地時的狀況，願意依測量結果拆除占用被上訴人土地之地上建物，但是
    不願意支付使用土地之不當得利等語，資為抗辯。並上訴聲明：(一)原判決關於命
    上訴人丁○給付三十三萬元及即自民國九十二年四月三十日起至清償日止，按年
    息百分之五計算之利息，暨自九十二年四月二十七日起至返還土地予被上訴人之
    日止，按月給付被上訴人五千七百六十六元；關於命上訴人甲○○給付被上訴人
    十九萬六千一百三十二元及自民國九十二年四月二十九日起至清償日止，按年息
    百分之五計算之利息，暨自九十二年四月二十七日起至返還土地予被上訴人之日
    止，按月給付被上訴人三千四百二十七元及命上訴人丁○、甲○○負擔裁判費之
    部分均廢棄。(二)右廢棄部分被上訴人在第一審之訴及假執行之聲請均駁回。
三、被上訴人主張系爭三０地號土地為被上訴人所共有，其中系爭Ａ、Ｄ部分土地分
    別為上訴人丁○、甲○○無權占有使用之事實，業據提出土地謄本、土地所有權
    狀為證，且經本院會同勘驗測量無訛，並由台北市中山地政事務所製有土地複丈
    成果圖附卷可稽且為上訴人丁○、甲○○所不否認，堪信為真實。則被上訴人依
    民法第七百六十七條規定請求上訴人丁○、甲○○分別拆除系爭Ａ、Ｄ部分土地
    之地上建物，將土地返還於被上訴人，為有理由，應予准許。原審就此部分為上
    訴人丁○、甲○○敗訴之判決，上訴人丁○、甲○○並未聲明不服，故就此部分
    不再予以論述。
四、被上訴人又主張上訴人丁○、甲○○無權占有使用系爭Ａ、Ｄ部分土地，受有相
    當於租金之利益，已侵害被上訴人等之權益，被上訴人請求上訴人丁○、甲○○
    給付不當得利等語，惟上訴人丁○、甲○○均辯稱：現狀即是向前手購買房地時
    的狀況，並未故意占有使用系爭土地，自無不當得利云云。經查：
  (一)按無法律上之原因而受利益，致他人受損害者，應返還其利益，民法第一百七十
    九條定有明文。又無權占有他人之房屋，可獲相當於租金之利益，此為社會通常
    之觀念，最高法院六十一年度臺上字第一六九五號判例亦同此旨。被上訴人六人
    為系爭土地之全部所有權人，而上訴人丁○、甲○○所有之台北市○○區○○路
    一段三二０、三二六號號房屋，既無權占有使用系爭Ａ、Ｄ部分土地，依前開法
    條規定，其二人自因此受有相當租金之利益，並致被上訴人受有相當租金之損害
    ，則被上訴人請求上訴人返還其所受之利益予被上訴人，依法亦屬正當，上訴人
    丁○、甲○○辯稱其二人均係以現狀向前手購得系爭房屋，均未使用系爭Ａ、Ｄ
    部分土地上之違章建築房屋部分，故無使用被上訴人土地之可言，自不應由上訴
    人支付不當得利云云，然不論被上訴人有無使用系爭Ａ、Ｄ部分土地上之違章建
    築房屋部分，該部分之違章建築房屋仍始終占用系爭Ａ、Ｄ部分土地，被上訴人
    自仍受有無法使用該部分土地之損害，上訴人丁○、甲○○以其未使用房屋辯稱
    其無不當得利云云，並無可採。
  (二)次按城市地方房屋之租金，以不超過土地及建築物申報總價額年息百分之十為限
    ，土地法第九十七條第一項有明文。而舉辦規定地價或重新規定地價時，土地所
    有權人未於公告期間申報地價者，以公告地價百分之八十為其申報地價，平均地
    權條例第十六條前段亦規定明確。經查：本件系爭房屋坐落之台北市○○區○○
    段四小段三０地號土地在八十六年七月一日至八十九年六月三十日間之公告地價
    為每平方公尺二萬四千三百元，即申報地價為一萬九千四百四十元；八十九年七
    月以後之公告地價為每平方公尺二萬七千二百元，即申報地價為二萬一千七百六
    十元，有公告地價查詢附卷可稽；復查上訴人所有，坐落於系爭土地上之建物，
    係以鐵皮屋搭蓋，屋後緊臨山坡地、雜樹林，屋前則臨康寧路一段，對面為日式
    平房眷村，康寧路一段為雙向車道，有紅二十九號公車行駛，離公車站約二百公
    尺，附近住家多為五、六層樓公寓，少有商業行為等情，經原審及本院現場履勘
    無訛，有勘驗筆錄附卷足憑。綜合斟酌系爭土地所在位置、現況及附近環境，本
    院認為被上訴人請求上訴人給付相當租金之不當得利損害金，以該土地申報總價
    額年息百分之五為宜。上訴人辯稱系爭土地為一坡度及面積極大的山地，整片土
    地雜草叢生，縱認有支付不當得利之必要，依公告地價年利率百分之一計算已屬
    高云云，然查系爭土地位於台北市區，其九十二年一月之公告土地現值高達每平
    方公尺七萬一千四百元，為申報地價之三．五倍，如加以開發利用，其價值必定
    更高，上訴人辯稱依公告地價年利率百分之一計算不當得利，尚屬過低，並無可
    採。
  (三)又被上訴人請求自八十七年四月二十七日起計算上訴人應給付之相當租金損害賠
    償及不當得利，因係在起訴日（九十二年四月十七日）回溯五年內，亦無不許之
    理。準此，按上訴人占有使用面積計算應給付之不當得利為：
　  1.上訴人丁○部分（占有使用面積為六十三點六平方公尺）：
　　　(1)八十七年四月二十七日至八十九年六月三十日，共計二十六個月，申報地價
　　　為一萬九千四百四十元，計算不當得利為十三萬三千九百四十二元（計算式：
  　  19440X63.6X5%/÷12X26=133942，元以下四捨五入）；八十九年七月一日至九
      十二年四月二十六日，共計三十四個月，申報地價為二萬一千七百六十元，計
      算不當得利為十九萬六千零五十八元（計算式：21760X63.6X5%/12 X34=19605
      8，元以下四捨五入，以下皆同），故上訴人丁○應給付被上訴人自八十七年
      四月二十七日至九十二年四月二十六日之不當得利共計三十三萬元。（133942
      +196058=33 0000）(2)自九十二年四月二十七日起至返還土地予被上訴人之日
      止，上訴人丁○應按月給付被上訴人五千七百六十六元。（計算式：21760X63
      .6X5%/12=5766）。
  2.上訴人甲○○部分：
　  (1)上訴人甲○○辯稱其未買系爭Ｄ部分土地上之後半段房子，故無庸給付不當得
    　利等語，並提出買賣所有權移轉契約書及證人孫如理為證。經查依買賣所有權
      移轉契約書所載，上訴人甲○○是向訴外人曾浩然購買坐落台北市○○區○○
      段四小段二四地號土地，及門牌號碼台北市○○區○○路一段三二六號建物，
      建物面積為地面層一九．八四平方公尺，二層一九．八四平方公尺，共計三九
      ．六八平方公尺，該契約書並附有台北市中山地政事務所建物測量成果圖，被
      上訴人對該契約書此並不爭執，堪信為真正。證人即上訴人甲○○之父孫如理
      復證稱：「當時我同部隊的同事曾浩然要移民美國，他告訴我要把房子讓給我
      ，並說該房子的後半段土地是地主所有而房子是他蓋的，無法過戶給我，我後
　　　半段的房子沒有給他錢，只給前半段房子的錢，（法官問：是否前後段全部過
  　　戶給你？）他要我看管後半段的房子，並借我使用。」等語，核與前述買賣所
　    有權移轉契約書內容相符，其證言堪信為真正。故上訴人甲○○所購買之僅為
      系爭門牌號碼三二六號建物之一、二層，亦可認定。又系爭三二六號建物是順
      著山坡興建，呈階梯狀，在建物旁邊有一小巷子設有樓梯可通往二、三、四層
      故系爭建物之三、四層各有獨立之出入門口，非附屬於建物之一、二層，而建
      物之一、二層占用系爭三○地號土地之面積為一三．八五平方公尺，此業經本
      院會同台北市政府地政處測量大隊人員，勘驗現場測量屬實，有勘驗筆錄及鑑
      定圖在卷可稽，且為被上訴人所不爭執，被上訴人既未舉證證明上訴人甲○○
      就系爭建物之三、四層亦為所有權人並有處分權，則就系爭建物之三、四層占
      用系爭三○地號土地部分，上訴人甲○○即無不當得利可言。被上訴人請求上
      訴人甲○○給付之不當得利在超過建物之一、二層占用面積一三．八五平方公
      尺部分，即屬無據。
　　(2)按上訴人甲○○占用系爭三○地號土地面積一三．八五平方公尺計算其不當得
      利：八十七年四月二十七日至八十九年六月三十日，共計二十六個月，申報地
      價為一萬九千四百四十元，計算不當得利為二萬九千一百六十八元（計算式：
      19 440X13.85X5%/÷12X26=29168）；八十九年七月一日至九十二年四月二十
      六日，共計三十四個月，申報地價為二萬一千七百六十元，計算不當得利為四
      萬二千六百九十五元（計算式：21760X13.85X5%/÷12X34=42695入），故上訴
      人甲○○應給付被上訴人自八十七年四月二十七日至九十二年四月二十六日之
      不當得利共計七萬一千八百六十三元。（29168+42695=71863）
　  (3)自九十二年四月二十七日起至返還土地予被上訴人之日止，上訴人甲○○應按
      月給付被上訴人一千二百五十六元。（計算式：21760X13.85X5%/÷12=1256）
五、另按給付無確定期限者，債務人於債權人得請求給付時，經其催告而未為給付，
    自受催告時起，負遲延責任。其經債權人起訴而送達訴狀，或依督促程序送達支
    付命令，或為其他相類之行為者，與催告有同一之效力；又應付利息之債務，其
    利率未經約定，亦無法律可據者，週年利率為百分之五，民法第二百二十九條第
    二項、第二百零三條分別定有明文。從而，被上訴人依不當得利的法律關係，請
    求上訴人丁○給付被上訴人三十三萬元，及自起訴狀繕本送達翌日即九十二年四
    月三十日起至清償日止，按年息百分之五計算之利息，並自九十二年四月二十七
    日起至返還系爭Ａ部分土地予被上訴人之日止，按月給付被上訴人以五千七百六
    十六元計算之損害金；請求上訴人甲○○給付被上訴人七萬一千八百六十三元，
    及自起訴狀繕本送達翌日即九十二年四月二十九日起至清償日止，按年息百分之
    五計算之利息，並自九十二年四月二十七日起至返還系爭Ｄ部分土地予被上訴人
    之日止，按月給付被上訴人以一千二百五十六元計算之損害金，為有理由，應予
    准許；逾此部分之請求，則屬無據，應予駁回。原審就上訴人甲○○超過上開應
    准許部分，為上訴人甲○○敗訴之判決，並為假執行之宣告，自有未洽。上訴人
    甲○○上訴意旨就此部分指摘原判決不當，求予廢棄改判，為有理由，爰予以廢
    棄改判如主文第二項所示。至於上開應准許部分，原審判命上訴人丁○、甲○○
    給付，核無違誤，上訴人丁○、甲○○上訴意旨，分別就此部分，仍執陳詞，指
    摘原判決不當，求予廢棄，為無理由，應駁回其上訴。
六、本件事證已臻明確，兩造其餘主張及攻擊防禦方法，於判決結果不生影響，無庸
    一一審究，附此敘明。
七、據上論結，本件上訴人甲○○之上訴為一部有理由，一部無理由，上訴人丁○之
    上訴為無理由，爰判決如主文。
中　　　華　　　民　　　國　　九十三　　年　　　十　　　月　　 二十 　　日
                                  民事第十四庭
                                      審判長法  官   　張  宗  權
                                            法  官     陳  忠  行
                                            法  官     蕭  艿  菁
正本係照原本作成。
不得上訴。
中　　　華　　　民　　　國　　九十三　　年　　　十　　　月　　 二十 　　日
　　　　　　　　　　　　　　　　　　　　　　書記官     尤  峰  惠
